臺灣高等法院臺中分院民事判決
110年度重上更二字第13號
上訴人即附
帶被上訴人
即追加之訴
被      告  張登生  
訴訟代理人  龔厚丞律師
複代理人    陳宏盈律師
被上訴人即  
附帶上訴人
即追加之訴
原      告  張登旺  

            張文彬  
共      同
訴訟代理人  徐正安律師
上列當事人間請求土地所有權移轉登記事件，上訴人對於中華民
國104年11月6日臺灣南投地方法院104年度重訴字第19號第一審
判決提起上訴，被上訴人提起附帶上訴，並為訴之追加（先位之
訴），經最高法院第二次發回更審，本院於111年3月2日言詞辯
論終結，判決如下：
    主  文
乙○○應將坐落南投縣○○鄉○○段000地號（重測前為龜子頭段2-66
地號）、面積731.66平方公尺土地之應有部分各3分之1分別辦理
所有權移轉登記與丙○○及甲○○。
乙○○應將坐落南投縣○○鄉○○段000地號（重測前為龜子頭段1-88
地號）、面積6463.08平方公尺土地之應有部分各3分之1分別辦
理所有權移轉登記與丙○○及甲○○。
原判決廢棄。
第一、二審（含追加之訴）及發回前第三審訴訟費用均由乙○○負
擔。
    事實及理由
壹、程序方面：
　　查丙○○、甲○○提起本件訴訟，於原審主張依乙○○口頭承諾之
    契約、乙○○與兩造祖父０００間利益第三人契約之法律關係，
    聲明求為命乙○○將坐落南投縣○○鄉○○段000地號（重測前為
    龜子頭段2-66地號，下稱109地號）、面積731.66平方公尺
    土地之應有部分各3分之1，及龜溝段605地號（重測前為龜
    子頭段1-88地號，下稱605地號）、面積6463.08平方公尺土
    地之應有部分各3分之1，均分別辦理所有權移轉登記予丙○○
    及甲○○。經原審判決乙○○應將605地號土地之應有部分各3分
    之1分別辦理所有權移轉登記予丙○○及甲○○，駁回其等就109
    地號土地之請求，兩造分別對原判決不利於其之部分各自提
    起上訴及附帶上訴，丙○○、甲○○（下合稱被上訴人）並追加
    依兩造間借名登記契約終止後之返還請求權為訴訟標的，聲
    明如同上開聲明，並以追加之訴列為先位之訴，原訴移列為
    備位之訴，經乙○○（下稱上訴人）表示同意追加（見本院重
    上卷第58頁），核與民事訴訟法第446條第1項前段規定相符
    ，應予准許。
貳、訴訟要旨：
一、被上訴人（即追加之訴原告）主張：兩造為兄弟，先祖父００
    ０生前欲將其所有坐落南投縣○○鄉○○段000地號及同段605地
    號土地（下合稱系爭土地）贈與兩造3人，權利均各3分之1
    ，惟因法令規定農地不得移轉為共有，乃於民國70年12月16
    日以贈與為原因，將系爭土地均移轉登記予上訴人，並要求
    上訴人於70年12月28日書立「切結（保證）書」（下稱系爭
    切結書），０００任見證人（贈與人），載明以上訴人名義為
    受贈登記，惟伊等對系爭土地各有持分3分之1所有權，上訴
    人不得占為獨有等語。系爭土地之贈與及登記均由０００安排
    ，其將贈與伊等之應有部分各3分之1（下合稱系爭應有部分
    ）登記於上訴人名下，要求上訴人書立系爭切結書，應認００
    ０係代理兩造就系爭應有部分締結借名登記契約。嗣被上訴
    人經由長輩得悉該切結書之內容，同意０００之安排。81年間０
    ００往生後，系爭切結書正本改由兩造之父０００保管，由被上
    訴人持有影本；上訴人復於90年間提供系爭切結書影本，供
    伊等向財團法人九二一震災重建基金會（下稱九二一重建基
    金會），申請家屋再造補助，兩造間至遲於90年間即達成意
    思表示合致，而就系爭應有部分亦直接成立借名登記關係。
    伊等業於本件訴訟中向上訴人為終止該借名登記契約之意思
    表示，自得依伊等於第二審追加先位之訴請求上訴人返還系
    爭應有部分。倘認兩造間並無借名登記契約，系爭切結書亦
    得解為０００與上訴人間贈與（乙○○受贈部分）及信託（伊等
    受贈部分）之混合契約，具真正第三人利益契約性質，伊等
    得直接請求上訴人移轉登記系爭應有部分；況上訴人於103
    年5月間對伊等口頭承諾願辦理系爭應有部分移轉登記，兩
    造間成立契約，伊等亦得據以請求移轉登記。爰先位依終止
    借名登記契約後之返還請求權，備位依第三人利益契約、口
    頭承諾契約，求為命上訴人將系爭土地所有權應有部分均各
    3分之1移轉登記予伊等之判決等語【先位之訴為被上訴人於
    本院所追加，原審就備位部分判命上訴人將605地號土地所
    有權應有部分各3分之1移轉登記予丙○○及甲○○，駁回被上訴
    人其餘之訴，兩造分別就其敗訴部分提起上訴及附帶上訴】
    。於本院追加先位之訴，而為同第一審聲明之請求，及附帶
    上訴聲明：㈠原判決關於駁回被上訴人後開第二項之訴部分
    廢棄。㈡前開廢棄部分，上訴人應將109地號應有部分各3分
    之1分別移轉登記予丙○○及甲○○。並答辯聲明：乙○○上訴駁
    回。
二、上訴人（即追加之訴被告）抗辯：系爭土地均由伊占有，被
    上訴人從未占有，兩造間並未成立借名登記契約，０００亦無
    雙方代理兩造成立借名登記契約之意思，即令０００有雙方代
    理，亦因伊不承認，且不動產物權移轉之委任未以書面授權
    而無效。系爭切結書係伊對於０００所為單方意思表示，兩造
    之間未形成契約之法律關係，系爭切結書亦無任何信託或第
    三人利益契約意旨。縱認該切結書具契約性質，亦僅為０００
    將系爭土地贈與伊，附有「對贈與人０００負扶養終身之義務
    」之負擔，可見０００並無將系爭應有部分贈與被上訴人之意
    。伊受贈系爭土地後，希望被上訴人共同奉養０００，乃自發
    書立系爭切結書正本3份，要求被上訴人須每月交付伊2,000
    元，以奉養祖父母，並將所領取之補助款各拿10,000元給祖
    母，作為贈與系爭土地應有部分之條件，然被上訴人均未履
    行，故系爭切結書正本均仍由伊保存，贈與意思表示因上開
    權利障礙事由而未生效力。縱已生效力，伊尚未交付贈與物
    ，且已於104年7月7日撤銷贈與。605地號土地為特定農業區
    之農牧用地，如認為有信託關係，亦屬規避當時禁止農地移
    轉為共有之強制規定而無效。且被上訴人之請求權均因逾15
    年時效未行使而消滅，伊得拒絕給付等語。於本院上訴聲明
    ：㈠原判決不利於上訴人部分廢棄。㈡上開廢棄部分，被上訴
    人在第一審之訴駁回。並附帶上訴答辯聲明：附帶上訴駁回
    。
參、兩造不爭執事項（本院卷第215頁、本院更一審卷第7-8頁）
    ：
一、乙○○、丙○○、甲○○為兄弟，０００為兩造父親，０００為兩造祖父
    。
二、109地號建地、605地號土地原為０００所有，於70年12月16日
    以贈與為原因（原因發生日期70年10月30日）移轉所有權登
    記為上訴人所有。
三、上訴人於70年12月28日簽立系爭切結書，系爭切結書載明「
    具切結（保證）書人乙○○，承祖父０００於70年10月30日贈與
    坐落國姓鄉龜子頭段1-88地號地目田面積0.6448公頃，同段
    2-66地號地目建面積0.0728公頃等2筆土地，本應贈與與胞
    弟丙○○、甲○○等為共有，因政府法令規定農地不得移轉為共
    有之故，由具切結書人1人名義受贈登記，該兩筆土地丙○○
    、甲○○等2人每人確有持分3分之1所有權無訛，具切結書人
    不得占為獨有，嗣後如須移轉或任何異動，均應得胞弟丙○○
    、甲○○等2人之同意及商榷，不得自主所行。恐口無憑，特
    立此書交與丙○○、甲○○等2人各執乙紙為據」。系爭切結書
    之見證人（贈與人）載為０００。
四、被上訴人於本件訴訟所提出之系爭切結書影本係渠等於九二
    一大地震後房屋倒塌，為向九二一重建基金會申請補助向上
    訴人索取而取得。
肆、得心證之理由：
甲、被上訴人於第二審追加先位之訴，依兩造間借名登記契約終
    止後之返還請求權為請求部分：
一、兩造就已登記上訴人名下之系爭應有部分有借名登記契約存
    在：
　㈠系爭土地原為０００所有，於70年12月16日以贈與為原因（原因
    發生日期70年10月30日）移轉所有權登記為上訴人所有，上
    訴人係於系爭土地登記在其名下之後，於同月28日始簽立系
    爭切結書，另就系爭切結書之簽立，上訴人承認係其找代書
    所書寫，再由其親自簽名蓋章等情（見原審卷第17頁背面、
    本院重上卷第254頁）。依此以觀，０００將系爭土地所有權移
    轉登記與上訴人在先，足見０００並非因上訴人出具系爭切結
    書而辦理所有權移轉登記。易言之，０００將系爭土地所有權
    移轉登記與上訴人，非出於履行其因系爭切結書所負義務，
    上訴人亦非由於出具系爭切結書始登記取得系爭土地之權利
    。再者，０００原為贈與人，卻在系爭切結書載為見證人，顯
    係在表彰親身見證乙○○簽立系爭切結書之事實，惟並非用以
    表示其自身為系爭切結書之權利義務主體，益見０００與上訴
    人就系爭土地之權利義務成立在先，即70年12月16日移轉登
    記在先，上訴人嗣後簽立系爭切結書，將其口頭允諾記載明
    確，冀能達成預防日後紛爭之目的。
　㈡觀諸上訴人所簽立之系爭切結書內容為：「承祖父０００於70年
    10月30日贈與坐落國姓鄉龜子頭段1-88地號地目田面積0.64
    48公頃，同段2-66地號地目建面積0.0728公頃等2筆土地，
    本應贈與與胞弟丙○○、甲○○等為共有，因政府法令規定農地
    不得移轉為共有之故，由具切結書人1人名義受贈登記，該
    兩筆土地丙○○、甲○○等2人每人確有持分3分之1所有權無訛
    ，具切結書人不得佔為獨有，嗣後如須移轉或任何異動，均
    應得胞弟丙○○、甲○○等2人之同意及商榷，不得自主所行。
    恐口無憑，特立此書交與丙○○、甲○○等2人各執乙紙為據。
    」等語，乃將祖父以其一人名義辦理登記之緣由（農地不得
    移轉為共有），祖父贈與當時所欲安排所有權歸屬之真實狀
    態（乙○○、丙○○、甲○○各有兩筆土地應有部分均3分之1），
    詳為記載，自無不可信之處，堪認系爭應有部分乃０００欲贈
    與丙○○2人而以乙○○名義登記無訛。至於系爭土地雖僅一筆
    為農地，但切結書明載兩筆，應認該切結書為乙○○找人書寫
    ，始未詳究，但不影響切結書標的為兩筆土地之認定。此外
    ，書立系爭切結書尚承諾「不得佔為獨有」，日後移轉以及
    變更「不得自主所行」，並同意將系爭切結書交與丙○○2人
    為憑。乙○○抗辯０００並無將系爭應有部分贈與丙○○2人之意云
    云，並非可採。
　㈢查系爭土地應有部分係０００原欲贈與被上訴人，因政府法令規
    定農地不得移轉為共有，乃以上訴人名義受贈登記，已為系
    爭切結書所明載，上訴人雖具狀陳明：「系爭切結書之真意
    ，僅在表示：兩造之祖父０００於70年10月30日欲將系爭兩筆
    土地，贈與上訴人與被上訴人為共有，惟系爭土地為耕地，
    而礙於政府法令規定農地不得移轉為共有之故，故將欲贈與
    被上訴人之應有部分各3分之1信託登記在上訴人名下，而予
    以證實」等語（見本院重上卷第35頁），亦即０００為委任人
    ，上訴人為受任人，縱使系爭應有部分係０００欲贈與被上訴
    人，而信託登記與上訴人名下，然０００在70年12月16日辦理
    系爭土地移轉登記及上訴人在同月28日簽立系爭切結書時，
    丙○○在服役中，甲○○則未成年尚在就學中（本院卷第215頁
    ），其等均不在場，亦不知此情，０００亦非受被上訴人之委
    託，代理被上訴人借用上訴人名義辦理系爭應有部分之移轉
    登記，自難認０００斯時乃雙方代理兩造成立借名登記契約。
    故被上訴人主張兩造於70年12月28日系爭切結書書立時，即
    由０００雙方代理兩造成立借名登記契約云云，尚非足採。
　㈣茲應進一步論述者，厥為兩造間有無借名契約關係？其契約
    關係何時因意思表示合致而成立？經核：
　⒈查上訴人既於系爭切結書載明願將該切結書交與丙○○、甲○○
    等2人各執乙紙為據，則系爭切結書之正本應至少有3份。上
    訴人既是記載「同意將系爭切結書交與丙○○2人」，應有使
    丙○○2人明瞭其僅係登記名義人，實際權利日後仍歸屬丙○○2
    人之意，被上訴人若同意系爭切結書所載內容，兩造即足依
    該切結書之內容，達成意思表示合致而成立借名登記關係。
    雖上訴人抗辯雙方僅係贈與關係云云，惟依前所述，系爭應
    有部分係０００所安排由被上訴人享其權利，上訴人僅為登記
    名義人，再對照爭切結書內容，可知上訴人表明自始並非受
    贈全部系爭土地，因此該切結書即無從解為上訴人將系爭應
    有部分贈與被上訴人。上訴人抗辯兩造間依系爭切結書係成
    立贈與契約關係云云，自非可採。
　⒉又按契約固須當事人互相表示意思一致始能成立，但所謂互
    相表示意思一致，並不限於當事人間直接為之，其由第三人
    為媒介而將各方互為之意思表示從中傳達因而獲致意思表示
    之一致者，仍不得謂契約並未成立（最高法院68年台上字第
    1504號裁判要旨參照）。查被上訴人於本件訴訟時所提出之
    系爭切結書影本，兩造均不爭執係被上訴人於九二一大地震
    後房屋倒塌，為向九二一重建基金會申請補助向上訴人索取
    而取得等情（見本院更一審卷第20頁正面、36頁正面、40頁
    正面）。又房屋於九二一大地震倒塌向九二一重建基金會申
    請補助，必須提出毀損自有住宅所有權證明，而自有住宅可
    以提出土地使用的證明，此有原審卷第48至50頁之九二一重
    建基金會補助款撥款作業準則可憑，故由被上訴人於90年間
    為向九二一重建基金會申請補助，而向上訴人索取系爭切結
    書影本觀之，可見被上訴人在此之前即已知悉系爭切結書內
    容，及上訴人持有系爭切結書正本乙情。是被上訴人主張００
    ０所持有之系爭切結書正本，於81年4月19日０００過世後，經
    家族眾人整理其遺物後交付０００保管，０００將持有之系爭切結
    書正本影印交給被上訴人等語，應屬事實，而堪採信。
　⒊上訴人既已於系爭切結書載明：「本應贈與胞弟丙○○、甲○○
    等為共有」、「該兩筆土地丙○○、甲○○等2人每人確有持分3
    分之1所有權」、「具切結書人不得佔為獨有」、「嗣後如
    須移轉或任何異動，均應得胞弟丙○○、甲○○等2人之同意及
    商榷，不得自主所行」之內容，被上訴人並於81年間經由００
    ０而取得系爭切結書影本，且亦同意系爭切結書所載內容，
    此由被上訴人嗣於90年間向上訴人索取系爭切結書影本，即
    以土地使用權的證明為自有住宅之證明可資佐證。是依前揭
    說明，應認兩造於81年4月19日０００往生後，被上訴人經由００
    ０交付系爭切結書影本時，即已就登記在上訴人名下，但實
    際權利早已歸諸被上訴人之系爭應有部分達成意思表示合致
    ，而成立借名登記關係。
　⒋至於上訴人雖於本院提出系爭切結書正本3份，抗辯其未曾將
    系爭切結書告知或交付被上訴人，亦無任何長輩知悉云云（
    本院卷第405頁）。然被上訴人於90年間為向九二一重建基
    金會申請補助，而向上訴人索取系爭切結書影本，堪認被上
    訴人在此之前即已知悉系爭切結書內容，且應係於81年4月1
    9日０００往生後，經家族親人整理其遺物，而轉由０００保管系
    爭切結書正本，並交付影本予被上訴人收執，已經本院認定
    如前，上訴人抗辯僅其持有系爭切結書，且無人知悉云云，
    已難採信。再觀之上訴人於本件經最高法院第二次發回更審
    前，始終堅稱系爭切結書正本僅有1份，且已於九二一地震
    滅失乙情（原審卷第23頁、第68-69頁、第190頁背面、第34
    6頁、更一審卷第34頁背面），嗣於本院審理時始提出系爭
    切結書正本3份，並稱均由其所持有保管，其中一份係於發
    回更審後在客廳鐵櫃底層找到，一份是在酒櫃夾縫中找到等
    語（本院卷第214頁），可見上訴人就系爭切結書正本之實
    際份數及保管情形，恐亦因時代久遠而已記憶不清。但衡以
    ０００既係就其當時所欲安排所有權歸屬之真實狀態（乙○○、
    丙○○、甲○○各有兩筆土地應有部分均3分之1），於上訴人簽
    立之系爭切結書為見證，當會要求執有系爭切結書正本以為
    憑證，佐以系爭切結書亦記載「特立此書交與丙○○、甲○○等
    2人各執乙紙為據」，應可推認系爭切結書正本至少為3份，
    且無礙於兩造間上開借名登記契約成立之認定。
　⒌上訴人抗辯兩造之借名登記契約應以書面為之，未以書面為
    之無效云云，然查，修正前民法第760條規定不動產物權之
    移轉或設定，應以書面為之。此條規定係於當事人間欲成立
    使不動產物權發生變動之法律行為時，方有適用之餘地，倘
    當事人間之法律行為，無使不動產物權發生變動之情事，即
    無本條規定之適用，此觀98年1月23日增訂民法第758條第2
    項規定「前項行為，應以書面為之」，刪除民法第760條規
    定自明。而借名登記契約為當事人間約定，一方（借名者）
    經他方（出名者）同意，而就屬於一方現在或將來之財產，
    以他方之名義登記為所有權人或其他權利人之無名契約。就
    此以觀，當事人締結不動產借名登記契約，並未涉及不動產
    物權之變動，僅出名人以自己名義，成為借名人所有之不動
    產之登記名義人而已，換言之，當事人間並無變動該不動產
    物權之意思，是當事人間締結借名登記契約，自無須以書面
    為之。本件兩造就已登記在上訴人名下之系爭應有部分成立
    借名登記契約，並未因而使登記在上訴人名下之系爭土地登
    記物權發生變動，自無須以書面為之。上訴人此部分抗辯，
    殊屬無據。
　⒍上訴人另抗辯系爭土地自始至終皆由其占有使用，被上訴人
    從未占有系爭土地，兩造間未成立借名登記契約云云。查借
    名登記所指當事人約定一方將自己之財產以他方名義登記，
    而仍由自己管理、使用、處分，他方允就該財產為出名登記
    之契約，係針對借名登記之財產為動產及不動產而言，本件
    被上訴人並非將系爭土地全部借用上訴人名義登記，所借名
    登記者僅為系爭土地應有部分即被上訴人每人各應3分之1之
    權利。參諸系爭切結書記載，被上訴人就系爭土地每人確有
    應有部分3分之1之所有權，上訴人不得佔為獨有，如有移轉
    或任何異動，均應得被上訴人之同意及商榷等語，足見系爭
    土地雖由上訴人占有，惟上訴人不得主張全屬其所有，尚有
    系爭應有部分之權利應歸被上訴人所有，故兩造所成立之借
    名登記契約，即係約定由上訴人占有使用系爭土地，上訴人
    自不能以被上訴人未占有系爭土地，否定兩造有成立借名登
    記契約之事實。
　⒎又系爭土地原屬０００所有，於70年12月16日移轉登記與上訴人
    ，系爭土地之所有權狀自始僅有一張全部權利範圍之所有權
    狀，兩造就已登記在上訴人名下之系爭應有部分成立借名登
    記契約，因系爭應有部分已包括在全部所有權之內，無另有
    系爭應有部分之所有權狀存在，而上訴人仍係系爭土地其餘
    應有部分3分之1之真正所有權人，自不會將系爭土地之所有
    權狀交由被上訴人保管，上訴人以被上訴人未持有系爭土地
    之所有權狀，否認兩造間就系爭應有部分有借名登記關係存
    在，亦無足取。
　㈤綜上所述，兩造就０００所安排，名義上登記在上訴人名下，實
    際權利應歸被上訴人之系爭應有部分，原雖非直接契約當事
    人，然因系爭切結書之內容明確，苟雙方就其足以表彰之權
    利義務狀況知之甚明，願受拘束，仍足成立借名契約關係。
    而兩造於於81年4月19日０００往生後，被上訴人經由０００交付
    系爭切結書影本時，即已就登記在上訴人名下，但實際權利
    早已歸諸被上訴人之系爭應有部分達成意思表示合致，而成
    立借名登記關係。故兩造就已登記上訴人名下之系爭應有部
    分有借名登記契約存在，堪以認定。
二、上訴人抗辯因被上訴人未按月每人交2,000元予上訴人作為
    奉養祖父母之用，亦未將所領取之補助款各拿1萬元給祖母
    ，此為被上訴人依系爭切結書請求之權利障礙事由存在，而
    不生效力云云，並非足採：
　㈠關於最高法院109年台上字第1030號判決本次發回意旨所指摘
    部分：查上訴人就被上訴人之請求，於發回前雖屢以會寫系
    爭切結書，係要被上訴人每月交付 2,000元予上訴人，以奉
    養祖父母，被上訴人均未依約交付，且交付系爭切結書影本
    時，要求被上訴人將所領取之補助款各拿 1萬元給祖母，被
    上訴人亦未依承諾履行等語為辯（見更審卷第35、36、40至
    42頁），然對其究對於被上訴人之請求為權利障礙或消滅之
    抗辯，或為其他抗辯權之行使，經本院行使闡明權加以詢問
    後，仍僅泛稱：「系爭切結書所載內容之贈與意思因前揭權
    利障礙事實始終存在，故爾上訴人未對丙○○、甲○○個別為欲
    贈與系爭土地應有部分的意思表示，贈與行為並未發生效力
    」云云（本院卷第209頁、第415頁），而無具體主張。又上
    訴人雖辯以會書寫系爭切結書，係因其要求被上訴人兩人每
    月要拿2,000元給伊奉養祖父母，為取信兄弟才私下書寫，
    且未交付亦未告知系爭切結書內容，更未有任何長輩知悉此
    事等語（見原審卷第17頁背面、本院卷第405頁、第431頁）
    ，然依前述，上訴人簽立系爭切結書簽立時，被上訴人既均
    不在場，亦不知此情，而係直至81年4月29日０００往生後，經
    由０００交付切結書影本始知其情，則上訴人又係於何時、如
    何告知被上訴人每月應各拿2,000元奉養祖父母，以作為其
    等得依系爭切結書行使權利之條件，殊屬堪疑。且系爭切結
    書簽立時，丙○○仍在服役中，甲○○則未成年，尚在就學中（
    本院卷第215頁），渠等當時均尚無經濟能力，則上訴人是
    否有要求渠等每人每月應各支付2,000元奉養祖父母之可能
    ，亦非無疑。況若有之，自可在切結書內加以載明，其此部
    分主張與切結書之客觀內容顯然不符，當係訴訟中藉詞抗辯
    。
　㈡再者，關於上訴人抗辯交付系爭切結書影本供被上訴人申請
    九二一補助時，要求被上訴人將所領取之補助各拿1萬元給
    祖母部分，以當時被上訴人與其父０００同居（見本院卷第215
    頁）之房屋因九二一地震傾毀而無法居住，迫切需要援助之
    困窘情況下，身為長兄、長子之上訴人仍要求被上訴人需將
    所領取之補助款各拿1萬元給祖母，顯然有悖於常理。再倘
    上訴人確曾為此要求，但以上訴人指稱被上訴人並未按月各
    拿2000元奉養祖父母之情況下，豈有不明白告知以之作為被
    上訴人能否依系爭切結書主張權利之條件，甚或書立字據為
    憑？然上訴人卻僅口頭告以領取補助款後應各拿1萬元給祖
    母云云，殊難認上訴人此部分主張為可採。
　㈢此外，上訴人復未能舉證證明其曾與被上訴人約定每人每月
    應各拿2,000元奉養祖父母，及所領取之九二一補助款應各
    拿1萬元給祖母，並以之作為被上訴人能否依系爭切結書主
    張權利之障礙事由。則上訴人抗辯因被上訴人未按月每人交
    2000元予上訴人作為奉養祖父母之用，亦未將所領取之補助
    款各拿1萬元給祖母，被上訴人依系爭切結書請求之權利障
    礙事由存在，而不生效力云云，自非足採。
三、被上訴人得依終止借名登記契約後之返還請求權，請求上訴
    人辦理系爭應有部分之所有權移轉登記：
　㈠按當事人之一方借用他方名義辦理不動產之所有權登記，且
    未違反法律之強制規定或公序良俗者，性質上屬於借名登記
    之無名契約，其成立側重於借名者與出名者間之信任關係，
    及出名者與該登記有關之勞務給付，具有不屬於法律上所定
    其他種類之勞務給付契約之性質，依民法第529條規定，應
    適用民法委任之相關規定，得隨時終止借名登記契約。又不
    動產之借名契約關係既已終止，基於終止借名登記契約後之
    返還請求權，自得請求他方移轉不動產所有權登記（最高法
    院103年度台上字第1148號判決意旨參照）。本件兩造已登
    記上訴人名下之系爭應有部分成立借名登記契約，並未違反
    法律之強制規定或公序良俗，自屬有效，不能因當時有農地
    禁止移轉共有規定而異其解釋，被上訴人得隨時終止借名登
    記關係，則被上訴人以本件訴訟向上訴人終止兩造間之借名
    登記契約，請求上訴人將系爭應有部分移轉登記予丙○○、甲
    ○○各3分之1，即屬有據。
　㈡又借名登記契約準用委任之規定，故借名登記契約成立後，
    當事人任何一方得隨時終止，但得終止時而不終止，並非其
    借名登記關係當然消滅，必待借名登記關係消滅後，始得請
    求返還借名登記財產，故借名登記財產之返還請求權滅時效
    ，應自借名登記關係消滅時起算。民法第541條第2項固規定
    於委任關係存續中，受任人以自己名義，為委任人取得之權
    利，應移轉於委任人。但在借名登記關係存續中，借名人之
    財產當然繼續借用出名人之名義登記，若出名人在借名登記
    關係存續中，必須將借名登記之財產移轉於受任人，即失去
    借名登記之意義，故民法第541條第2項之規定在借名登記契
    約應不能準用，必待借名登記關係消滅，出名人始應將借名
    登記之財產移轉於借名人。上訴人以民法第541條第2項之規
    定，主張被上訴人返還請求權之消滅時效應分別自上訴人70
    年12月16日登記109地號土地所有人，及605地號土地89年1
    月26日修正農業發展條例解除農地不得移轉登記為共有之限
    制時起算，而非自被上訴人終止借名登記關係，借名登記關
    係消滅時起算，顯有誤解，上訴人為時效抗辯，應無理由。
乙、就上訴人已移列備位之訴部分：
　㈠按訴之客觀預備合併，必有先位、後位不同之聲明，當事人
    就此數項請求定有順序，預慮先順序之請求無理由時，即要
    求就後順序之請求加以裁判，法院審理應受此先後位順序之
    拘束。於先位之訴有理由時，備位之訴即毋庸裁判。必先位
    之訴為無理由時，法院始得就備位之訴為裁判（最高法院97
    年度台上字第111號判決意旨參照）。本件先位之訴既有理
    由，即毋庸就備位之訴部分予以審酌。
　㈡備位之訴部分：
　⒈按所謂客觀訴之合併中之預備合併，係指原告在同一訴訟程
    序合併起訴，並就各訴之聲明定有先後順序，預慮其先位之
    訴無理由時請求就備位之訴為判決，如先位之訴有理由，則
    不請求就備位之訴為判決。是原告於第二審始追加先位之訴
    ，並將第一審之訴改為備位之訴，第二審法院如認先位之訴
    為有理由，自應將第一審判決（備位之訴部分）廢棄，否則
    將造成原告先位之勝訴及預備之敗、勝訴併存之情形，與預
    備之訴之性質相違背（最高法院106年度台上字第1898號判
    決意旨參照）。
　⒉本件被上訴人於本院追加先位請求為有理由，其原起訴請求
    移列為備位之訴即無須裁判，原審依被上訴人備位請求（第
    三人利益契約），判命上訴人移轉605地號土地應有部分各3
    分之1予被上訴人，並駁回被上訴人就109地號土地之請求，
    均無可維持。依前開說明，自應廢棄第一審所為之判決，無
    庸在主文另為准駁之諭知。
丙、綜上所述，被上訴人於第二審追加先位之訴，依終止借名登
    記契約後之返還請求權，請求上訴人將系爭土地應有部分各
    3分之1分別辦理所有權移轉登記與丙○○、甲○○，為有理由，
    應予准許，爰判決如主文第1、2項所示。
伍、本件事證已臻明確，兩造其餘之攻擊或防禦方法及所用之證
    據，經本院斟酌後，認為均不足以影響本判決之結果，爰不
    逐一論列，附此敘明。
陸、據上論結，本件被上訴人追加先位之訴為有理由，另因原審
    就已移列備位而無庸審酌之訴所為裁判亦無可維持，兩造於
    此部分各自上訴、附帶上訴為有理由，爰判決如主文。
中　　華　　民　　國　　111 　年　　3 　　月　　25　　日
        　　    民事第四庭    審判長法　官  林慧貞
　　　　　　　　　　　　　　        法　官  莊嘉蕙
　　　　　　　　　　　　　　　      法　官  劉惠娟
正本係照原本作成。       
如不服本判決，應於收受送達後20日內向本院提出上訴書狀，其
未表明上訴理由者，應於提出上訴後20日內向本院補提理由書狀
（均須按他造當事人之人數附繕本）。因疫情而遲誤不變期間，
得向法院聲請回復原狀。　       
上訴時應提出委任律師或具有律師資格之人之委任狀；委任有律
師資格者，另應附具律師資格證書及釋明委任人與受任人有民事
訴訟法第四百六十六條之一第一項但書或第二項所定關係之釋明
文書影本。如委任律師提起上訴，發回更審後為訴之變更（追加
、擴張）部分應一併繳納上訴裁判費。
                                    書記官  陳文明
　　　　　　　　　　　　　　　　　　
中　　華　　民　　國　　111 　年　　3 　　月　　25　　日